【裁判字號】    97,訴,1117
【裁判日期】    971105
【裁判案由】    給付租金等
【裁判全文】
臺灣臺北地方法院民事判決              97年度訴字第1117號
原      告  甲○○
            群昇建設股份有限公司
法定代理人  翁崇富
上二人共同
訴訟代理人  張玲綺律師
            黃捷琳律師
被      告  新欣大廈管理委員會
法定代理人  乙○○
訴訟代理人  溫惠美律師
上列當事人間請求給付租金等事件，本院於民國97年10月20日言
詞辯論終結，判決如下：
    主       文
被告應給付原告甲○○新台幣參拾貳萬壹仟壹佰肆拾貳元，及自
民國96年10月12日起至清償日止，按週年利率百分之五計算之利
息。
被告應給付原告群昇建設股份有限公司新台幣陸拾參萬參仟柒佰
壹拾肆元，及其中新台幣伍拾貳萬捌仟零捌拾柒元部分，自民國
96 年10月12日起，其中新台幣壹拾萬伍仟陸佰貳拾柒元部分，
自民國97年4月26日起，均至清償日止，按週年利率百分之五計
算之利息。
被告應自民國97年1月1日起至返還如附表所示建物與原告及其他
全體共有人之日止，按月給付原告群昇建設股份有限公司新台幣
貳萬零陸佰伍拾玖元。
原告其餘之訴駁回。
訴訟費用由被告負擔。
本判決第一項於原告甲○○以新台幣壹拾萬捌仟元供擔保後，得
假執行；但被告以新台幣參拾參萬貳仟貳佰壹拾伍元為原告甲○
○預供擔保後，得免為假執行。
本判決第二項於原告群昇建設股份有限公司以新台幣貳拾壹萬貳
仟元供擔保後，得假執行；但被告以新台幣陸拾參萬參仟柒佰壹
拾肆元為原告群昇建設股份有限公司預供擔保後，得免為假執行
。
本判決第三項於原告群昇建設股份有限公司以新台幣捌萬伍仟元
供擔保後，得假執行；但被告以新台幣貳拾肆萬捌仟元為原告群
昇股份有限公司預供擔保後，得免為假執行。
原告其餘假執行之聲請駁回。
    事實及理由
一、原告主張：
（一）原告甲○○原為坐落於台北市○○區○○段5小段1109建
      號如附表編號一所示建物（下稱1109號建物）及台北市○
      ○區○○段5小段1111號如附表編號二所示建物（下稱
      1111號建物）之共有人，所有1109號建物及1111號建物之
      所有權應有部分分別為萬分之4624及萬分之2494，並於民
      國94年12月30日將該應有部分移轉登記與原告群昇建設股
      份有限公司（下稱群昇公司）。原告甲○○於88、89年間
      將上開所有權應有部分出租與被告，被告並按月將租金新
      台幣（下同）38,603元匯入原告甲○○指定帳戶，自93年
      1月起每月租金降為24,066元。原告甲○○後將上開所有
      權應有部分讓與原告群昇公司，依民法第425條第1項規定
      ，原告甲○○與被告間之不定期租賃關係仍繼續存在於原
      告群昇公司與被告間。被告為公寓大廈管理委員會，設有
      一定名稱、辦公處所、獨立財產及一定目的，應屬非法人
      團體，依民事訴訟法第40條第3項規定，有當事人能力。
（二）被告於89年間與訴外人台灣聯通停車場開發股份有限公司
      （下稱聯通公司），簽訂委託管理契約，將上開1109號建
      物及1111號建物連同地下3樓建物全部，出租與聯通公司
      經營收費停車場，聯通公司自89年起均按月支付170,000
      元租金與被告。詎被告自93年10月11日起即未依約給付租
      金，原告群昇公司於96年7月13日催告被告於十日內支付
      ，惟未獲置理，原告群昇公司以起訴狀繕本送達作為終止
      上開租約之表示，被告已於96年10月11日收受起訴狀繕本
      ，被告自無繼續使用原告群昇公司上開所有權應有部分之
      正當權源。被告應依租賃法律關係給付原告甲○○自93年
      11月至94年12月31日之積欠租金336,924元（每月租金
      24066×93年11月至94年12月計14個月＝336,924），給付
      原告群昇公司自95年1月1日起至96年10月11日止之積欠租
      金計513,328元（每月租金24,066×95年1月至96年10月11
      日計21個月又1/3個月租金=513,328），被告並應依民法
      第179條規定，給付原告群昇公司自96年10月12日起至返
      還上開1109號建物及1111號建物與全體共有人之日止，按
      月給付原告群昇公司及其他共有人全體24,066元。
（三）若本院不認為兩造至96年10月11日止有上開租賃關係存在
      ，惟上開1109號建物及1111號建物具有獨立產權，非供所
      屬公寓大廈區分所有權人共同使用之共有共用部分，非經
      共有人全體同意，任意第三人均無使用收益之權，況被告
      並非上開1109號建物及1111號建物之所有權人，其對系爭
      地下室當無使用收益權限，被告未經原告及其他全體共有
      人同意即將1109號建物及1111號建物委由聯通公司管理並
      收取租金，自屬無法律上原因受有利益。被告應依民法第
      179條規定，給付原告甲○○93年11月至94年12月份之不
      當得利計369,696元[（每月租金170,000×1109號建物車
      位數6/總車位數58×應有部分4624/10000×93年11月至94
      年12月共計14個月)+ （每月租金170,000×1111號建物車
      位數25/總車位數58×應有部分2494/10000×93年11 月至
      94年12月計14）=369,696]，給付原告群昇公司自95 年1
      月起至96年12月止之不當得利計633,765元[（每月租金
      170,000×1109號建物車位數6/總車位數58×應有部分
      4624/10000×95年1月至96年12月共計24個月)+ （每月租
      金170,000×1111號建物車位數25/總車位數58×應有部分
      2494/10000×95年1月至96年12月計24）=633,765]，及自
      97年1月起按月以20,659元[（每月租金170,000×1109號
      建物車位數6/總車位數58×應有部分4624/10000)+（每月
      租金170,000×1111號建物車位數25/總車位數58×應有部
      分2494/10000）=20,659]計算之不當得利等情。
（四）爰聲明求為：1、先位之訴部分：（1）被告應給付原告甲
      ○○336,924元及自96年10月12日起至清償日止，按週年
      利率5%計算之利息。（2）被告應給付原告群昇公司
      513,328元及自96年10月12日起至清償日止，按週年利率
      5%計算之利息。（3）被告應自96年10月12日起至返還附
      表所示建物與原告群昇公司及其他共有人全體之日止，按
      月給付原告群昇公司24,066元。（4）聲明第（1）至第（
      3）項，願供擔保，請准宣告假執行。2、備位之訴部分：
      （1 ）被告應給付原告甲○○369,696元及自96年10月12
      日起至清償日止，按週年利率5%計算之利息。（2）被告
      應給付原告群昇公司633,765元及自96年10月12日起至清
      償日止，按週年利率5%計算之利息。（3）被告應自97年1
      月1日起至返還附表所示建物與原告群昇公司及其他共有
      人全體之日止，按月給付原告群昇公司24,066元。（4）
      聲明第1項至3項，願供擔保，請准宣告假執行。
二、被告則以：
（一）非法人團體應具一定之名稱及事務所或營業所，並有一定
      目的及獨立財產者，始足當之。被告雖係依公寓大廈管理
      條例成立，但未向主管機關報備，是被告並無同法第38
      條規定之當事人能力。被告所收取之費用，雖分為經常管
      理費及臨時分擔費用，惟依被告「住戶手冊」第六章「管
      理公司」第32條至第34條規定，可知經常管理費係用以支
      付經常性支出，臨時分擔費則是臨時大宗費用之支出，依
      實際發生數額收取並暫存在被告開立之銀行帳戶，不得認
      為係屬被告之獨立財產。被告並非民事訴訟法第40條第3
      項規定之非法人團體。
（二）被告否認與原告甲○○間曾有任何租賃關係，原告提出
      之存摺，其戶名為「楊美」之不詳人士，自無從憑該紙存
      摺影本即佐證原告甲○○與被告間有何租金收受或租賃關
      係存在。退步言之，被告縱曾匯款至該戶名為「楊美」之
      銀行帳戶，惟該匯款背後之法律關係有數端，不能以此認
      定租賃關係存在。
（三）上開1109號建物及1111號建物係作為防空避難室兼停車場
      之用，雖未依新制之公寓大廈管理條例劃歸共同使用部分
      ，但依使用執照登記用途，既為防空避難室兼停車場，其
      使用性質上即不具獨立性，與其他主建物、附屬建物及共
      同使用部分應具備密不可分之主從關係，苟享有地下防空
      避難室兼停車空間部分之產權者，對於使用上有密不可分
      關係之出入口、車道、樓梯、電梯等共同使用部分，未取
      得所有或其他使用權，事實上無從利用該地下防空避難兼
      停車空間，且系爭1109號建物及1111號建物目前亦兼供設
      置新欣大廈消防機房機電、清水池、化糞池等設施，相關
      水、電與建物共同使用部分管道同一，故每月水電費均統
      由管理費之公共基金支付，且上開1109號建物及1111號建
      物並未編定門牌，其人員及車輛進出均需利用公寓大廈之
      車道、樓梯、電梯等共用部分，並無獨立出入口，故上開
      1109號建物及1111號建物不具使用上及構造上之獨立性，
      應視同新欣大廈地上建物之共同使用部分，故建物所有人
      不得僅將該地下室之所有權應有部分單獨讓與他人或保留
      所有權地下室應有部分而僅將主建物讓與他人。原告甲○
      ○似原係新欣大廈之建商負責人與區分所有權人，其原所
      有權範圍包含地上及地下，其似先將地上物部分讓與他人
      ，而保留1109號建物及1111號建物之所有權應有部分，再
      於94年12月30日將該所有權應有部分讓與原告群昇公司，
      如前所述，原告甲○○與群昇公司關於1109號建物及1111
      號建物之所有權應有部分之讓與均不合法，均屬無效。原
      告既非所有權人，其提起本件請求即屬無據。實則，因上
      開產權登記錯誤，致上開1109號建物及1111號建物因未所
      有共同使用部分致不願繳納管理費，已造成管理上之困難
      。
（四）被告依住戶規約之停車場管理辦法與96年12月區分所有權
      人會議決議，將上開1109號建物及1111號建物暨地下三樓
      所設之停車場委託聯通公司代管，自非無法律上之原因或
      無權占有。惟被告因管理費收入之運用方式未達決議，為
      免爭議，自97年1月1日起即未向聯通公司收取費用，更無
      不當得利可言，嗣新欣大廈區分所有權人會議於97年8月2
      日決議，自97年1月1日起將避難室兼停車場委外管理收入
      ，全數撥充公共基金帳戶使用，不按地下建物所有權應有
      部分面積比例分配，原告群昇公司已參與該次會議，自應
      受該決議拘束，原告群昇公司請求分配97年1月1日以後系
      爭地下室委外管理收入，即屬無憑。縱認原告有權請求分
      配收益，惟被告區分所有權人會議已決議停車場委外經營
      之租金自97年1月1日起降為每月133,000元。再者，上開
      1109號建物及1111號建物其使用上不具獨立性，與其他建
      物具有密不可分之主從關係，故關於收益分配，應以原告
      所有部分面積與新欣大廈建物全部面積總和之比例計算，
      始屬公平。況且，上開1109號建物及1111號建物之保養維
      護費用應由管理費之公共基金負擔支出，原告請求金額未
      扣除管理規約所定每月每坪50元之管理費及相關修繕費用
      ，即非合理等語，資為抗辯。而聲明求為原告之訴及假執
      行之聲請均駁回；如受不利之判決，願供擔保，請准宣告
      免為假執行。
三、經本院與兩造整理本件爭執及不爭執事項如下（見本院卷第
    195 頁及第211頁）：
（一）兩造不爭執事項：
 1、1109號建物及1111號建物於71年間建築完成，原告甲○○於
    78年7月25日分別登記為1109號建物及1111號建物之所有權
    人，應有部分分別為4624/10000及2494/10000，嗣94年12月
    30 日以買賣為原因，將上開所有權應有部分登記為原告群
    昇公司所有。1109號建物及1111號建物在使用執照上用途登
    記為防空避難室及停車場。
 2、被告於92年10月間將上開1109號建物及1111號建物暨地下三
    樓共五十八個車位（1109號建物計六個車位、1110號建物計
    25個車位），與訴外人聯通公司簽立委託管理契約，約定聯
    通公司應每月給付被告170,000元，嗣自97年1月起降為每月
    133,000元。
 3、被告在台灣中小企業銀行中山分行開立00000000000號活期
    存款帳戶，並配有營業人統一編號00000000，營業地址台北
    市○○○路263號8樓22室。
 4、被告自88年間起按月匯款38,603元至訴外人楊美帳戶，至93
    年1月按月改匯24,066元，迄93年10月11日未再匯款。
 5、原告並非新欣大廈地上建物之區分所有權人，亦非新欣大廈
    之住戶。
 6、被告管理委員會係依公寓大廈管理條例成立，但尚未報備。
（二）兩造爭執事項：
 1、被告是否有獨立財產？原告獨立帳戶是否僅為代收代付性質
    ？
 2、兩造間就上開1109號建物及1111號建物是否為租賃關係存在
    ？
 3、原告可否登記為1109號建物及1111號建物之所有權人？
 4、被告將上開1109號建物及1111號建物委外訂立管理契約因此
    收取租金，其取得是否無法律上原因？若是，是否應扣除保
    養維護費用？是否應扣除每坪50元之管理費？
四、按公寓大廈管理委員會有當事人能力，為84年6月28日公布
    施行之公寓大廈管理條例第38條第1項所明定，在公寓大廈
    管理條例施行前業已取得建造執照之公寓大廈，應依該條例
    規定成立管理組織，亦為公寓大廈管理條例第55條第1項所
    明定。故公寓大廈管理委員會如依公寓大廈管理條例所定程
    序成立者，即可取得當事人能力。本件被告係依公寓大廈管
    理條例第29條規定，由區分所有權人會議選舉產生，已如前
    述，依公寓大廈管理條例第38條第1項規定，具有當事人能
    力。被告雖抗辯其未依法向臺北市政府報備，且其無獨立財
    產云云，惟查向主管機關報備與否，僅為行政機關之管理措
    施，無礙被告已依公寓大廈管理條例規定成立，且被告既依
    公寓大廈管理條例之程序規定，則其是否具有獨立財產，亦
    與其是否有當事人能力無涉，被告此部分抗辯，自無可取。
五、原告主張其就上開1109號建物及1111號建物所有權應有部分
    ，與被告間有租賃關係存在，惟為被告所否認，應由原告就
    此事實負舉證責任。經查，被告固自88年間起按月匯款
    38,603 元至訴外人楊美設於合作金庫台北分行
    000000000000號帳戶，並自93年1月間起至10月間止，匯款
    金額改為24,066元，已如前述，並有存摺明細附卷可查（見
    本院96年度北調字第883號卷原證三），惟原告不能證明其
    與楊美間之關係，而被告匯款與楊美之法律關係亦有數端，
    自不能僅以上開存摺明細認定原告甲○○與群昇公司先後與
    被告間存有租賃關係。再者，被告管理委員會83年4月14日
    固決議：「…經諸委員同意83.4.1接受委託書按月扣除應付
    之清潔費以現金支付陳致遠先生、甲○○先生（原告）」（
    見本院卷第57頁至第58頁），但此為被告管理委員會決議關
    於停車場使用所收取之對價、按月扣除清潔費將管理費以現
    金方式支付原告甲○○，尚難認原告甲○○與被告已約定原
    告將上開1109號建物及1111號建物所有權應有部分租與被告
    使用、收益，並由被告支付租金。再參酌上開會議訴外人陳
    致遠之發言：「…此次停車場訴訟事件…初步洽談大家相互
    各退一步達成和解，依持分比例分配停車場之收入，…」（
    見本院卷第57頁），尤難以被告管理委員會上開以現金支付
    原告甲○○之決議，認定原告甲○○與被告間有租賃關係存
    在。原告甲○○與被告間既無租賃關係，原告群昇公司自無
    依民法第425條第1項規定因買受上開1109號建物及1111號建
    物而繼續與被告存在租賃關係。原告此部分主張，即無可取
    。
六、原告復主張其所有上開1109號建物及1111號建物應有部分，
    被告未經其同意即將上開建物委由聯通公司經營收費停車場
    ，聯通公司並按月繳納租金，被告自應返還原告相當於租金
    之不當得利，仍為被告所否認。經查：
（一）上開1111號建物及1109號建物在使用執照上登記之用途雖
      係防空避難室及停車場，並為各區分所有權人所共有，惟
      各區分所有權人對於該建物之全部仍有使用收益之權利（
      民法第818條規定參照）。又共有物除契約另有訂定外，
      由共有人共同管理之（民法第820條第1項規定參照）。所
      謂管理，其方法不一，各共有人依其應有部分各占有部分
      特定共有物而為使用收益者固屬之，即依其應有部分各按
      年輪流占有全部共有物而為使用收益者亦屬之。惟不論以
      何方法管理，均應由全體共有人以契約訂定之。本件被告
      依其與聯通公司簽立之委任管理契約，其將上開1109號建
      物及1111號建物暨地下三樓共五十八個車位（1109號建物
      計六個車位、1110號建物計25個車位）交付聯通公司經營
      停車場業務，聯通公司應按月給付被告170,000元，自97
      年1月起改為每月133,000元，已如前述。此屬使用收益之
      管理行為，依上開說明，應由全體共有人以契約訂定之，
      如部分共有人未經其他共有人全體同意，而就共有土地為
      上述管理行為，對其他共有人不生效力。被告與聯通公司
      所簽訂之上開委託管理契約，約定將上開1109號建物及
      1111號建物委由聯通公司經營停車場業務之管理行為，既
      未經包括原告在內之區分所有權人全體同意，依上開說明
      ，對原告自不生效力。
（二）按無法律上之原因而受利益，致他人受損害者，應返還其
      利益。雖有法律上之原因，而其後已不存在者，亦同，民
      法第179條定有明文；又民法第818條所定各共有人按其應
      有部分，對於共有物之全部有使用收益之權，係指各共有
      人得就共有物全部，於無害他共有人之權利限度內，可按
      其應有部分行使用益權而言，故共有人如逾越其應有部分
      之範圍使用收益時，即係超越其權利範圍而為使用收益，
      其所受超過利益，要難謂非不當得利（最高法院55年台上
      字第1949號判例參照）。次按土地法第97條固規定：「城
      市地方房屋之租金，以不超過土地及其建築物申報總價年
      息百分之十為限」，惟上開1111號建物及1109號建物並非
      供居住使用之房屋，而係作為經營出租停車場使用，則本
      件計算被告所受相當於租金之不當得利時，即無該條規定
      限制之適用，應以被告實際所獲取之利益為據（最高法院
      54年台上字第1528號判例參照）。查被告於92年10月已將
      上開1109號建物及1111號建物暨地下三樓共五十八個車位
      交由聯通公司經營，每月因此取得170,000元，並自97年1
      月起改為每月133,000元，已如前述。原告甲○○所有
      1109號建物及1111號建物之所有權應有部分分別為萬分之
      4624及萬分之2494，並於94年12月30 日移轉登記與原告
      群昇公司，依上開說明，原告甲○○請求被告給付自93年
      11月起至94年12月29日止，原告群昇公司請求被告給付自
      95 年1月1日起至96年12月份止，暨自97年1月起至被告返
      還如附表所示建物原告群昇公司及其他共有人全體之日止
      ，相當於租金之不當得利，自屬可取。至原告甲○○請求
      被告給付94年12月30日及31日之不當得利部分，因原告甲
      ○○於94年12月30日已將所有權應有部分移轉登記與原告
      群昇公司，自不能行使所有權人權利，原告此部分主張，
      自無可取。
（三）從而，原告甲○○所得請求被告返還自93年11月起至94年
      12月29日止不當得利計321,142元；原告群昇公司所得請
      求被告返還95年1月至96年12月止之不當得利計633,714元
      ，被告應自97年1月起至將上開1109建號及1111建號返還
      原告群昇公司及其他共有人全體之日止，按月給付原告群
      昇公司20,659元。其計算式如下：
  1、原告甲○○部分：
  （1）1109建號部分：
     每月租金170,000元×6/58（1109號建物車位數6/總車位數
     58）×13個月又29/31（93年11月至94年12月29日）×原告
     甲○○之應有部分4624/10000＝98,894元（98,894.9，小
     數點以下四捨五入）。
  （2）1111建號部分
     每月租金170,000元×25/58（1111號建物車位數25/總車位
     數58）×13個月又29/31（93年11月至94年12月29日）×原
     告甲○○應有部分2494/10000＝222,248元（222,247.5，
     小數點以下四捨五入）。
  （3）上開（1）988,894＋（2）222,248=321,142
 2、原告群昇公司部分：
 （1）1109建號（95年1月至96年8月）
     每月租金170,000元×6/58（1109號建物車位數6，總車位
     數58）×20（95年1月至96年8月）×原告群昇公司應有部
     分4624/10000=162,637（162637.23，小數點以下四捨五入
     ）。
 （2）1111建號（95年1月至96年8月）
     每月租金170,000元×25/58（1111號建物車位數25/總車位
     數58）×20（95年1月至96年8月）×原告群昇公司應有部
     分2494/10000＝365,450（365,499.98元，小數點以下四捨
     五入）。
 （3）上開（1）+（2）162,637＋365,450＝528,087
  (4)1109建號（96年9月至96年12月）
     每月租金170,000元×6/58（1109號建物車位數6，總車位
     數58）×4（96年9月至96年12月）×原告群昇公司應有部
     分4624/10000＝32,527元（32527.446，小數點以下四捨五
     入）。
  (5)1111建號（95年1月至96年8月）
     每月租金170,000元×25/58（1111號建物車位數25/總車位數
     ）×4（96年9月至96年12月）×原告群昇公司應有部分
     2494/10000＝73,100元（73, 099.997，小數點以下四捨五
     入）。
 （6）上開（4）+（5）32,527+73,100=105,627
 （7）上開（3）+（6）528,087+105,627＝633,714
 （8）1109建號（97年1月起應按月給付原告群昇公司）
     每月租金133,000元×6/58（1109建號車位數6，總車位數58
     ×原告群昇公司應有部分4624/10000＝6,362元（6361.9，
     小數點以下四捨五入）。
 （9）1111建號（97年1月起應按月給付原告群昇公司）
     每月報酬133,000元×25/58（1111建號車位數25，總車位數
     ×原告群昇公司應有部分2494/10000＝14,297元（
     14297.49，小數點以下四捨五入）。
 （10）（8）+（9） 6,362+14,297=20,659
（四）被告雖抗辯上開1109號建物及1111號建物之使用用途為停
      車場兼防空避難室，係屬該整棟大樓之共用部分，原告未
      持有該地上建物之所有權，依公寓大廈管理條例第4條第2
      項規定即不得登記為該建物之所有權人，原告雖經登記為
      所有權人但仍不得行使所有權人之權利，被告毋庸返還將
      該建物停車場委外經營所得之租金云云。惟查，上開1109
      號建物及1111號建物於71年10月15日辦峻第一次所有權登
      記，登記所有權人為訴外人即起造人太峰建設股份有限公
      司（下稱太峰公司），因上開1109號建物及1111號建物係
      屬區分所有建物，原告甲○○於78年7月25日以買賣為原
      因登記為1109號建物及1111號建物之所有權人（應有部分
      分別為4624/10000及2494/10000），再於94年12月30 日
      以買賣為原因，將上開所有權應有部分移轉登記與原告群
      昇公司，有台北市中山地政事務所97年7月29日北市中地
      一字第09731186600號函及地籍地價資料電傳資資訊附卷
      可查（見本院卷第176頁及本院96年度北調字第883號卷之
      原證一），故上開1109號建物及1111號建物具有使用上及
      構造上之獨立性，係屬區分所有權人所有之專有部分（公
      寓大廈管理條例第3條第3款規定參照），自非屬公寓大廈
      管理條例第3條第3款規定：「公寓大廈專有部分以外之其
      他部分及不屬專有之附屬建築物，而供共同使用者」之共
      用部分。縱上開1109號建物及1111號建物之所有權應有部
      分登記，與現行法令不合，惟依土地法所為之登記，有絕
      對效力（土地法第43條規定參照），故依土地法所為之登
      記有絕對真實之公信力，在未提起塗銷登記之訴並得有勝
      訴之確定判決之前，其登記仍不失其效力（最高法院50年
      台上字第96號判例參照），原告既登記為所有權人，自得
      行使所有權人之權能；況且，土地法第43條規定所為之登
      記絕對效力，係為保護因信賴登記取得土地權利之第三人
      （最高法院40年台上字第1892號判例參照），上開1109號
      建物及1111號建物所有權原登記為太峰公司所有，原告甲
      ○○及群昇公司先後於78 年7月25日及94年12月30日取得
      所有權應有部分，自應保護其等因信賴登記而取得之所有
      權應有部分權利，被告自不得以上開1109號建物及1111號
      建物不得登記為專有部分，原告不得僅登記為該建物之所
      有權人而未持有地上建物所有權為由，抗辯其毋庸返還不
      當得利與原告。
（五）被告再抗辯依新欣大廈住戶手冊附件之停車場管理辦法第
      1條及第2條規定，上開1109號建物及1111號建物已經區分
      所有權人會議決議委託專業公司管理，若無反對意見，即
      由大樓管理委員會代管該停車位，被告依該決議委託台灣
      聯通公司代管停車場，自非不當得利；況被告所收取之上
      開租金，均充作大樓管理費及公共設施之修繕費用，該大
      樓之住戶始得繳交較低之管理費，亦無不當得利可言云云
      。然查，上開1109號建物及1111號建物所有權應有部分係
      屬原告之專有部分，已如前述，而區分所有權人會議，係
      指區分所有權人為共同事務及涉及權利義務之有關事項，
      召集全體區分所有權人所舉行之會議（公寓大廈管理條例
      第3條第7款規定參照），故區分所有權人會議僅能就區分
      所有權人間之共同事務為決議，關於屬於原告專有部分之
      上開1109號建物及1111號建物之使用收益方式，自不在區
      分所有權人得決議事項之範圍內，被告復不能證明原告已
      同意上開停車場管理辦法之規定，則縱區分所有權人會議
      為上開代管決議，仍不能拘束原告。再者，被告將原告所
      有應有部分之1109號建物及1111號建物委託他人管理所得
      之租金，本屬被告無法律上原因使用收益原告所有權應有
      部分所得之對價，則被告將該租金均移作該大樓之管理費
      及公共設施之修繕費用，就應屬原告所有之相當於租金之
      利益部分，自係被告擅自決定之分擔，仍應認係被告受有
      不當之利益，並致原告受有損害。被告上開抗辯，均無可
      取。
（六）被告又抗辯原告請求之不當得利應扣除其過去之水電開銷
      及修繕等費用暨每坪50元計算之管理費云云。惟查告請求
      之數額中扣除該修繕費用，並應扣除按月應繳納每坪50元
      之管理費云云，仍為原告所否認。查上開委託管理契約書
      於第7條約定：「停車場內維護修理之歸屬：甲方（被告
      ）應負責本委託管理標的物固有設施之維護，如有建築物
      之天然損壞（如：管路破裂、漏水、消防設施等）或有因
      意外事故造成之損壞（如：火災、水災）而非乙方（聯通
      公司）管理疏失所造成者，應由甲方負責修護；乙方應負
      責投入與停車場管理相關之直接改良物（如油漆、照明燈
      光、停車路面、警示燈等）之維護修理，使委託管理標的
      物可為正常之使用」（見本院卷第95頁、第97頁、第101
      頁）。可見聯通公司管理上開1109號建物及1111號建物，
      並未向共有人收取任何管理費，被告僅負責該建物天然損
      壞或有因意外事故造成之損壞。被告固提出修繕估價單、
      傳票或收據（見本卷第104頁至第112頁）為證，抗辯其已
      支出修繕費用，然上開單據資料均屬88年間至91年間之支
      出，非屬本件原告請求93年11月以後相當於租金不當得利
      期間之支出，自不得在原告請求金額中扣除。次查，依新
      欣大廈停車場管理辦法第1條及第2條分別規定：「新欣大
      廈停車場為全體大廈所有權人依持分共有」，…」、「大
      廈所有權人使用停車場，得享有優待辦法，如有反對意見
      者，本管理處不代管其持分，如其堅持自行使用者，應付
      每坪150元使用及通行費用」（見本院卷第28頁），可見
      上開1109號建物及1111號建物之所有權人，僅在其堅持自
      行使用之情況，始繳納每坪150元之使用及通行費用，除
      此之外，毋庸繳納其他費用：被告復不能舉證所有上開
      1109 號建物及1111號建物之所有權人，需依其所有應有
      部分按每坪五十元繳納管理費，復不能證明其所稱之每坪
      五十元管理費，均係修繕上開1109號建物及1111號建物之
      支出，自非屬原告應負擔之費用，被告此部分抗辯，仍無
      可取。被告再抗辯其自97年1月1日起未向聯通公司收取租
      金，且新欣大廈區分所有權人會議已於97年8月2日決議將
      上開1109號建物及1111號建物委外管理收入，全部撥入公
      積金帳戶使用，不按應有部分比例分配云云。但查，被告
      與聯通公司之上開委託管理契約既仍存在，被告對台灣聯
      通公司仍有請求依約交付租金之權利，被告仍受有取得上
      開租金之利益。再者，縱被告區分所有權人會議於92年8
      月間為上開將停車場租金全數撥入公積金之決議，但上開
      1109 號建物及1111號建物既為區分所有權人之專有部分
      ，其使用收益所得款項應如何處理，應由其共有人決議，
      非屬區分所有權人會議可決議之公共事項，原告自不受該
      決議之拘束，自不能以該決議認為被告毋庸依所有權應有
      部分將委外管理收入分配與原告。被告末抗辯原告請求不
      當得利金額之計算，應以原告所有面積與新欣大廈建物全
      部面積總和之比例計算云云。然查，上開1109建號及1111
      建號既屬原告之專有部分，且被告僅將上開1109建號及
      1111建號暨地下三樓停車場委託聯通公司經營，則聯通公
      司給付之租金僅為其使用上開停車場之對價，自應以原告
      所持應有部分面積占被告交付聯通公司經營停車場之面積
      比例計算不當得利金額，毋庸以整棟新欣大廈建物面積總
      和作為分母計算，被告此部分抗辯，仍無可取。
七、綜上所述，原告甲○○及群昇公司先位依兩造間之租賃關係
    為上開請求，尚屬無據，應予駁回。原告甲○○備位依民法
    第179條規定，請求被告給付321,142元及自起訴狀繕本送達
    翌日起即96年10月12日起至清償日止，按週年利率5%計算之
    法定遲延利息，洵屬有據，應予准許。原告群昇公司請求被
    告給付633,714元，及其中自95年1月起至96年8月止之不當
    得利計528,087元部分，自起訴狀繕本送達翌日即96年10月
    12 日起至清償日止，按週年利率5%計算之法定遲延利息，
    亦屬有據，應予准許。至原告群昇公司請求被告給付自96年
    9月至12月之不當得利計105,627元應自起訴狀繕本送達翌日
    起至清償日止，按週年利率5%計算之法定遲延利息部分，因
    原告於96年9月28日起訴時（見本院96年度北調字第883號卷
    之起訴狀），該請求之給付期限尚未屆至，被告尚毋庸負遲
    延責任自毋庸給付遲延利息。嗣原告群益公司於96年4月25
    日再以書狀催告被告給付時（見本院卷第117頁至第120頁）
    ，被告就上開96年9月至12月不當得利計105,627元部分始負
    遲延責任，則原告群益公司就此部分給付，僅得請求被告給
    付自該96年4月25日準備書狀送達被告翌日即96年4月26 日
    起至清償日止，按週年利率5%計算之法定遲延利息。又原告
    群昇公司請求被告應自97年1月1日起至將如附表所示建物返
    還原告群昇公司及其他共有人全體之日止，按月給付原告群
    昇公司20,659元，亦屬有據，應予准許。原告請求超逾部分
    上開部分，尚屬無據，應予駁回。
八、原告雖聲請本院向台北市政府地政處及建築管理處，詢問上
    開1109建號及1111建號是否為公寓大廈條例所規定之區分所
    有建物，抑或共用部分。惟就此事項本院前已詢問台北市中
    山地政事務所並經回覆，本院認無再予詢問之必要。另被告
    聲請本院履勘現場，以證明新欣大廈之地上物及地下物間具
    有不可分之關係。惟上開1109建號及1111建號業已登記為原
    告專有部分，原告自得行使所有權人之權利，本院認無履勘
    現場之必要。又被告聲請訊問范昌明，證明其委外經營停車
    場關於管理費之分擔情況。惟據卷附之上開委託管理契約書
    ，已能知悉被告與聯通公司之費用分擔情況，本院認為亦毋
    庸訊問此證人。至兩造其餘之攻擊或防禦方法及未經援用之
    證據，經本院斟酌後，認為均不足以影響本判決之結果，自
    無逐一詳予論駁之必要，併此敘明。
九、據上論結，本件原告之訴為一部有理由，一部無理由，依民
    事訴訟法第79條、第390條第2項、第392條第2項，判決如主
    文。
中    華    民    國    97    年    11    月     5    日
                           民事第三庭  法   官  黃書苑
以上正本係照原本作成。
如對本判決上訴，須於判決送達後二十日之不變期間內，向本院
提出上訴狀。
中    華    民    國    97    年    11    月     5    日
                                       書記官   蔡月女
附表
編號  門牌號碼               面積        權利範圍
一    台北市○○○路261號    385.68      4624/10000
      地下一層               平方公尺
二    台北市○○○路263號    955.26      2494/10000
      地下二層               平方公尺
一    基地坐落地號
      台北市○○段○○段
      0302地號、0333地號
二    同上


司法院資訊處製作；財團法人民間司法改革基金會備份。
